臺灣彰化地方法院民事判決　　　95年度訴字第516號
原　　　告　乙○○
訴訟代理人　楊振芳　律師
被　　　告　辰○○
　　　　　　寅○○兼魏朱寬.
共　　　同　林世祿　律師
訴訟代理人
複 代理 人　甲○○
被　　　告　卯○○
　　　　　　丑○○兼魏朱寬.
　　　　　　壬○○魏朱寬之.
　　　　　　戊○○魏朱寬之.
　　　　　　己○○魏朱寬之.
　　　　　　子○○魏朱寬之.
　　　　　　辛○○魏朱寬之.
　　　　　　癸○○魏朱寬之.
　　　　　　庚○○魏朱寬之.
　　　　　　丁○○魏朱寬之.
　　　　　　丙○○魏朱寬之.
上列當事人間請求拆屋還地事件，本院於民國96年9月28日言詞
辯論終結，判決如下：
    主  文
被告寅○○、丑○○、壬○○、戊○○、己○○、子○○、辛○○、癸○○、庚○○、丁○○、丙○○應將坐落彰化縣秀水鄉○○段一○一○地號土地上，如附圖一所示編號Ｂ部分面積三四平
方公尺之鐵棚、Ｃ部分面積一一三平方公尺之二層水泥主建物，
及如附圖二所示編號Ｈ─Ｉ、Ｉ─Ｊ、Ｊ─Ｋ、Ｋ─Ｌ、Ｌ─Ｍ
、Ｍ─Ｎ線段之圍牆拆除，並將附圖一所示編號Ａ部分面積八一
六平方公尺、Ｂ部分面積三四平方公尺、Ｃ部分面積一一三平方
公尺、Ｅ部分面積二三平方公尺、Ｆ部分面積二平方公尺土地返
還原告及其餘共有人。
原告其餘之訴駁回。
訴訟費用由被告寅○○、丑○○、壬○○、戊○○、己○○、子
○○、辛○○、癸○○、庚○○、丁○○、丙○○連帶負擔五十
分之二十三，餘由原告負擔。
本判決第一項於原告以新臺幣壹佰壹拾玖萬元供擔保後得假執行
；但被告寅○○、丑○○、壬○○、戊○○、己○○、子○○、
辛○○、癸○○、庚○○、丁○○、丙○○如以新臺幣佰伍拾
伍萬陸仟捌佰元為原告預供擔保後，得免為假執行。
原告其餘假執行之聲請駁回。
    事實及理由
壹、程序部分
一被告卯○○、丑○○、壬○○、戊○○、己○○、子○○、辛○○、癸○○、庚○○、丁○○、丙○○未於言詞辯論期日到
  場，核無民事訴訟法第386條所列各款情形，爰依原告聲請，
  由其一造辯論而為判決。
二按訴狀送達後，原告不得將原訴變更或追加他訴，但請求之基
  礎事實同一者，不在此限，民事訴訟法第255條第1項第2款定
  有明文。原告起訴時，僅列辰○○、寅○○為被告（本院卷1
  第3頁），嗣於本院審理中主張卯○○、丑○○、魏朱寬（
  即寅○○、丑○○、壬○○、戊○○、己○○、子○○、辛○○、癸○○、庚○○、丁○○、丙○○之被繼承人）亦為無權
  占有人，追加彼等為被告（本院卷1第93頁）。經核原告追加
  之訴與原訴之原因事實，有其社會事實上之共通性及關聯性，
  而就原請求所主張之事實及證據資料，於追加之訴得加以利用
  ，且無害於被告程序權之保障，符合訴訟經濟，雖被告辰○○
  、寅○○反對（本院卷1第99頁），依上開規定，仍應准許。
三按當事人死亡者，承受訴訟人於得為承受時，應即為承受之聲
  明，他造當事人，亦得聲明承受訴訟，民事訴訟法第175條定
  有明文。經查：魏朱寬於原告追加起訴後，於民國96年1月
  18日死亡，其繼承人為寅○○、丑○○、壬○○、戊○○、己○○、子○○、辛○○、癸○○、庚○○、丁○○、丙○○，
  有戶籍謄本可稽（本院卷1第230至267頁）。原告聲明由被告
  寅○○、丑○○、壬○○、戊○○、己○○、子○○、辛○○
  、癸○○、庚○○、丁○○、丙○○承受魏朱寬之訴訟（本
  院卷1第227頁），依上開規定，應予准許。
貳、實體部分
一原告聲明：(一)被告寅○○、丑○○、壬○○、戊○○、己○○
  、子○○、辛○○、癸○○、庚○○、丁○○、丙○○應將坐
  落彰化縣秀水鄉○○段1010地號土地（下稱系爭土地）上，如
  附圖1所示編號B部分面積34平方公尺之鐵棚、C部分面積113平
  方公尺之二層水泥主建物，及如附圖2所示編號H-I、I-J、J-K
  、K-L、L-M、M-N線段之圍牆拆除，並將土地返還原告及其餘
  共有人；(二)被告丑○○應將坐落系爭土地上，如附圖1所示編
  號D部分面積100平方公尺之平房建物拆除，並將土地返還原告
  及其餘共有人，(三)被告辰○○應將坐落系爭土地上，如附圖1
  所示編號I部分面積280平方公尺之鐵皮工廠、J部分面積96平
  方公尺之平房，及如附圖2所示編號B-C、C-D、D-E、E-F、F-G
  線段之圍牆拆除，並將土地返還原告及其餘共有人；(四)被告卯
  ○○應將坐落系爭土地上，如附圖1所示編號K部分面積119平
  方公尺之平房、L部分面積135平方公尺之平房、L1部分面積3
  平方公尺之小水塔拆除，並將土地返還原告及其餘共有人；(五)
  原告願供擔保，請准宣告假執行。陳述：系爭土地為原告與訴
  外人共有，被告無權占有系爭土地，分別搭建聲明所示之地上
  物（房屋部分，與彰化縣稅捐稽徵處之房屋稅籍登記表記載之
  門牌號碼彰化縣秀水鄉○○街479巷12、13號房屋不同）。被
  告卯○○、辰○○為叔姪，均設籍並居住在彰化縣秀水鄉○○
  村○○街479巷12號即系爭土地上之房屋（下稱12號房屋），
  並自該地寄發存證信函與原告往來；魏朱寬與被告寅○○、
  丑○○為母子，魏朱寬生前與被告丑○○均設籍並居住在同
  巷13號即系爭土地上之房屋（下稱13號房屋），被告寅○○雖
  於88年間將戶籍由13號房屋遷往彰化縣員林鎮，然亦自13號房
  屋寄發存證信函與原告往來，魏朱寬則拒收原告所發存證信
  函；此外，被告辰○○在12號房屋申裝電力、電話、自來水，
  被告卯○○在12號房屋申裝電力、自來水，魏朱寬在系爭土
  地申裝電力，而訴外人劉坤墜即被告卯○○之女婿亦在12號房
  屋申裝電力、自來水，足見魏朱寬生前與被告辰○○、寅○○、卯○○、丑○○均占有系爭土地。然前開設籍之事實，非
  得即謂占有系爭土地有正當權原，而系爭土地原共有人為林鑾
  即原告之父與林浩仁，其等與魏朱寬之配偶魏朝木生前有何
  關係，原告並不明瞭，兩造之先人亦未曾就系爭土地訂立租賃
  契約，魏朝木生前向訴外人林邱市承租之土地為彰化縣秀水鄉
  ○○段66、283、284、285地號，並已返還，另魏朝木所有坐
  落系爭土地上之彰化縣秀水鄉○○村○○街19號磚竹造蓋瓦平
  房，雖經林邱市聲請法院拍賣，亦已滅失，又被告提出之地價
  稅單，就已繳費部分，係因林鑾、林浩仁居住外地，委由林石
  生、林邱市夫妻繳納稅款，基於信賴，始未索回，林石生、林
  邱市之女魏菊因由魏朝木、魏朱寬收養，與被告寅○○、丑
  ○○成為兄妹，被告取得地價稅單，自不令人意外，惟均不能
  據此認為被告有權占有系爭土地。為此依民法第767條、第821
  條規定，請求判決如聲明所示。
二被告辰○○、寅○○聲明：駁回原告之訴及假執行之聲請，如
  受不利判決，願供擔保請准宣告免假執行。陳述：系爭土地於
  日治時期原為彰化郡秀水庄安東字孩兒安百九番地，被告辰○○係占有附圖1所示編號I部分，為有權占有，J、K、L部分則
  為羅姓祖先所建，且有其他占有人，被告辰○○並無處分權，
  至被告寅○○則未占有系爭土地。被告辰○○之祖父羅阿福於
  日治時期已在系爭土地上設籍，而魏姓家族自魏朝木起亦已在
  系爭土地上設籍至今，又羅、魏兩家係林姓地主招來開墾之佃
  農，訂有三七五租約，並繳納地價稅多年，而持有地價稅單，
  魏朝木部分並有租地之證明，由林浩仁、林鑾、林石生、林朝
  燦、林朝正、林邱市之關係，即得查明不可能只租農地，卻未
  租建地；又魏、林兩家為親戚，魏朝木之母魏林阿錦為林家之
  女兒，林石生、林邱市之女魏菊並由魏林阿錦收養，不可能無
  權占有系爭土地。戶籍地址僅用於通信，不足證明對系爭土地
  上之房屋有所有權或事實上處分權。被告辰○○與魏朝木雖各
  自在12號、13號房屋申裝電力、電話、自來水，惟亦有劉坤墜
  在12號房屋申裝電力、自來水，自不能以此認為被告辰○○、
  寅○○就該等房屋有事實上處分權。至於彰化縣稅捐稽徵處之
  房屋稅籍登記表記載之門牌號碼彰化縣秀水鄉○○街479巷12
  號、13號房屋，其構造與現狀不同，並非現存房屋。
三被告丑○○、壬○○、戊○○、己○○、子○○、辛○○、癸○○、庚○○、丁○○、丙○○未於言詞辯論期日到場，據魏
  朱寬與被告丑○○提出之書狀聲明：駁回原告之訴及假執行
  之聲請，如受不利判決，願供擔保請准宣告免假執行。陳述：
  魏朱寬為魏朝木之配偶，被告丑○○為魏朝木之子，林鑾、
  林石生、林浩仁為兄弟，林石生、林邱市為夫妻。原告提出之
  本院民事執行處62年度民執字第3774號通知，係因林邱市請求
  魏朝木給付三七五租約之租金，而拍賣系爭土地上之彰化縣秀
  水鄉○○村○○街19號磚竹造蓋瓦平房，可見雙方有租賃關係
  ，被告丑○○之建物即係基於上開租賃關係，而有權占有系爭
  土地。至魏朱寬生前則未占有系爭土地建造房屋。
四被告卯○○未於言詞辯論期日到場，據其提出之書狀聲明：駁
  回原告之訴，如受不利判決，願供擔保請准宣告免假執行。陳
  述：附圖1編號K、L、L1均非被告卯○○個人所建，編號I、J
  部分亦非被告辰○○私有，在系爭土地上建屋者，係本於租賃
  關係而占有系爭土地。
五兩造不爭執之事實：
  (一)系爭土地為原告與訴外人共有，於日治時期編為彰化郡秀水
    庄安東字孩兒安百九番地，當時為原告之父林鑾、林浩仁共
    有。
  (二)系爭土地之地上物坐落位置、面積如附圖1、2所示。
  (三)被告卯○○、辰○○為叔姪，均設籍在12號房屋，並自該地
    寄發存證信函與原告往來；魏朱寬與被告寅○○、丑○○
    為母子，魏朱寬與被告丑○○均設籍在13號房屋，被告寅
    ○○於88年間已將戶籍由13號房屋遷往彰化縣員林鎮，然亦
    自13號房屋寄發存證信函與原告往來，魏朱寬則拒收原告
    所發存證信函。
  (四)彰化縣稅捐稽徵處之房屋稅籍登記表記載之門牌號碼彰化縣
    秀水鄉○○街479巷12、13號房屋，其構造與現狀不同，並
    非現存房屋。
  (五)魏朱寬為魏朝木之配偶，被告丑○○為魏朝木之子，林鑾
    、林石生、林浩仁為兄弟，林石生、林邱市為夫妻。
  (六)被告辰○○與魏朝木各自在12號、13號房屋申裝電力、電話
    、自來水，劉坤墜亦在12號房屋申裝電力、自來水。
六原告主張系爭土地為原告與訴外人共有之事實，業據其提出土
  地登記謄本為證（本院卷1第10至13頁），又系爭土地上搭建
  有附圖1、2所示之地上物，亦經原告聲請本院會同兩造及彰化
  縣彰化地政事務所測量員現場勘驗，有勘驗筆錄、現場略圖、
  複丈成果圖可稽（本院卷1第35至40、172至174、183頁），且
  為被告所不爭，堪信為真。原告主張被告無權占有系爭土地，
  分別搭建訴之聲明所示之地上物，應將地上物拆除並返還系爭
  土地與原告及其餘共有人；被告辰○○辯稱其係基於租賃關係
  ，有權占有附圖1所示編號I、J、K、L部分，而其中J、K、L部
  分尚有其他占有人，其無處分權；被告寅○○辯稱其未占有系
  爭土地；被告丑○○、壬○○、戊○○、己○○、子○○、辛○○、癸○○、庚○○、丁○○、丙○○辯稱被告丑○○之建
  物係基於租賃關係，有權占有系爭土地，魏朱寬生前則未占
  有系爭土地建造房屋；被告卯○○辯稱附圖1編號K、L、L1均
  非伊個人所建，I、J部分亦非被告辰○○私有，在系爭土地上
  建屋者，係本於租賃關係而占有系爭土地。是本件主要爭點在
  於：
  (一)如訴之聲明所示之地上物，何人有事實上處分權。
  (二)前開地上物占有系爭土地，有無正當權原。
七經查：
  (一)原告主張被告分別搭建訴之聲明所示之地上物之事實，業據
    其提出被告辰○○、卯○○設籍在12號房屋之戶籍謄本，魏
    朱寬、被告丑○○設籍在13號房屋之戶籍謄本，及被告辰
    ○○、寅○○分別自12、13號房屋寄發之存證信函為證（本
    院卷1第106、108、110、111、113、116、117、240頁），
    並聲請本院向臺灣電力股份有限公司彰化區營業處、中華電
    信股份有限公司臺灣南區電信分公司彰化區營運處、臺灣省
    自來水股份有限公司第十一區管理處溪湖營運所調取被告辰
    ○○與魏朝木各自在12、13號房屋申裝電力、電話、自來水
    之檔案為證（本院卷1第48至52、68至72頁），上開證據形
    式上均為被告所不爭。另魏朱寬死亡後，其繼承人為被告
    寅○○、丑○○、壬○○、戊○○、己○○、子○○、辛○○、癸○○、庚○○、丁○○、丙○○，已如前述，亦為被
    告所不爭。又被告辰○○已自認占有附圖1所示編號I、J、K
    、L部分，則依上開戶籍謄本、存證信函及申裝電力、電話
    、自來水檔案所示，並依該自認之事實，足認被告辰○○、
    卯○○係設籍在12號房屋，魏朱寬、被告丑○○係設籍在
    13號房屋，被告辰○○係自12號房屋寄發存證信函，被告寅
    ○○係自13號房屋寄發存證信函，被告辰○○係在12號房屋
    申裝電力、電話、自來水，被告卯○○係在12號房屋申裝電
    力、自來水，魏朱寬係在系爭土地申裝電力。又依附圖1
    、2所示，系爭土地上係以圍牆劃分為東、西兩部分，區隔
    12、13號房屋，各有其使用範圍，並在土地周邊搭建圍牆。
        則被告辰○○、卯○○占有使用12號房屋所及範圍，為
        附圖1編號H、I、J、K、L、L1、M、N、O部分及附圖2編
        號A-B、B-C、C-D、D-E、E-F、F-G部分；魏朱寬與被
        告丑○○、寅○○占有使用13號房屋所及範圍，為附圖
        1編號A、B、C、D、E、F部分及附圖2編號H-I、I-J、
        J-K、K-L、L-M、M-N部分，魏朱寬之繼承人即被告寅
        ○○、丑○○、壬○○、戊○○、己○○、子○○、辛○○、癸○○、庚○○、丁○○、丙○○再因繼承而繼
        受取得魏朱寬之占有，應係實在。被告寅○○、丑○○、壬○○、戊○○、己○○、子○○、辛○○、癸○○、庚○○、丁○○、丙○○辯稱魏朱寬與被告寅○○未占有系爭土地云云，自非可採。
  (二)惟按拆除建物，係事實上之處分行為，如建物為數人共有，
    依民法第819條第2項規定，其處分應得共有人全體之同意，
    是請求拆除共有之建物者，應以建物共有人全體為被告，其
    當事人之適格始無欠缺。依前說明，12號房屋所及範圍，係
    被告辰○○、卯○○占有使用，13號房屋所及範圍，為被告
    寅○○、丑○○、壬○○、戊○○、己○○、子○○、辛○○、癸○○、庚○○、丁○○、丙○○占有使用，原告又未
    舉證證明各該被告單獨占有使用之範圍何在，自應認12號房
    屋所及範圍之地上物，係被告辰○○、卯○○有事實上處分
    權，13號房屋所及範圍之地上物，係被告寅○○、丑○○、
    壬○○、戊○○、己○○、子○○、辛○○、癸○○、庚○○、丁○○、丙○○有事實上處分權。然原告聲明(二)、(三)、
    (四)部分，依序僅分別請求被告丑○○、辰○○、卯○○拆除
    地上物，而未以有事實上處分權人全體為被告，不符民法第
    819條第2項規定，揆諸前開說明，即難謂當事人適格，是原
    告聲明(二)、(三)、(四)部分，尚屬無據。
  (三)按所有人對於無權占有或侵奪其所有物者，得請求返還之。
    對於妨害其所有權者，得請求除去之。各共有人對於第三人
    ，得就共有物之全部為本於所有權之請求。但回復共有物之
    請求，僅得為共有人全體之利益為之。民法第767條前段、
    中段及第821條定有明文。就原告聲明(一)部分，被告寅○○
    、丑○○、壬○○、戊○○、己○○、子○○、辛○○、癸○○、庚○○、丁○○、丙○○雖以自魏朝木起即設籍、繳
    納地價稅多年，且兩造有租賃、親屬關係置辯，並提出戶籍
    謄本、土地登記謄本、秀水鄉公所通知、彰化縣安東農地重
    劃區重劃後土地清冊、彰化縣安東農地重劃區土地所有權人
    原所有土地與新分配土地對照清冊、地價稅繳納通知書、地
    價稅繳款書、彰化縣稅捐稽徵處代收移送法院滯納案件稅款
    收據為證（本院卷1第51至89、151至161頁），上開證據形
    式上並為原告所不爭。然戶籍上之登記僅係行政上之管理，
    非得遽以設籍在系爭土地上之房屋之事實，即認為有權占有
    系爭土地，微論13號房屋並未辦理所有權第一次登記，依此
    已難認被告有權占有系爭土地；又他人執有納稅義務人之繳
    納憑證，原因不一，如兩造為親屬，被告因此關係而取得繳
    納憑證，亦非不可想像，自亦不能因繳納地價稅多年，即認
    被告占有系爭土地，有正當權原。此外，被告提出之秀水鄉
    公所通知、彰化縣安東農地重劃區重劃後土地清冊、彰化縣
    安東農地重劃區土地所有權人原所有土地與新分配土地對照
    清冊，核其內容，均與系爭土地無關，自難據此認為兩造就
    系爭土地有租賃關係，更不得因被告承租他筆土地，推測亦
    已承租系爭土地，是被告所辯尚非可採。原告既為系爭土地
    之共有人，被告寅○○、丑○○、壬○○、戊○○、己○○
    、子○○、辛○○、癸○○、庚○○、丁○○、丙○○為原
    告聲明(一)部分所示地上物之事實上處分權人，且無占有之正
    當權原，則原告依民法第767條中段規定，請求彼等拆除地
    上物，應屬有據。又原告聲明(一)部分，其請求返還之土地範
    圍並未具體記載，應認其係請求返還系爭土地之全部，是附
    圖1所示編號A、B、C、E、F部分之土地，原告依民法第767
    條前段、第821條規定，請求彼等返還原告及其餘共有人，
    ，應屬有據；至附圖1所示編號D部分及12號房屋所及範圍之
    土地，原告之請求，自屬無憑。
八綜上所述，原告聲明(一)部分，其既為系爭土地之共有人，被告
  寅○○、丑○○、壬○○、戊○○、己○○、子○○、辛○○
  、癸○○、庚○○、丁○○、丙○○為該部分所示地上物之事
  實上處分權人，且無占有之正當權原，則原告依民法第767條
  前段、中段及第821條規定，請求彼等將坐落系爭土地上，如
  附圖1所示編號B部分面積34平方公尺之鐵棚、C部分面積113平
  方公尺之二層水泥主建物，及如附圖2所示編號H- I、I-J、J-
  K、K-L、L-M、M-N線段之圍牆拆除，並將附圖1所示編號A、B
  、C、E、F部分之土地返還原告及其餘共有人，為有理由，應
  予准許；逾此部分，為無理由，應予駁回。原告聲明(二)、(三)、
  (四)部分，未分別以有事實上處分權人全體為被告，其當事人為
  不適格，此部分請求，為無理由，亦應駁回。兩造均陳明願供
  擔保以代釋明，聲請宣告假執行及免為假執行，關於原告勝訴
  部分，經核均無不合，爰各酌定相當之擔保金額，併准許之；
  至原告敗訴部分，其假執行之聲請，已失所附麗，應予駁回。
九本件判決事證已臻明確，兩造其餘主張及舉證，核與判決結果
  無影響，不另論述。
據上論結，本件原告之訴為一部有理由，一部無理由，依民事訴
訟法第385條第1項前段、第79條、第85條第2項、第390條第2項
、第392條第2項，判決如主文。
中　　華　　民　　國　　96　　年　　10　　月　　12　　日
                        民事第二庭  法  官  廖政勝
以上正本係照原本作成。
如對本判決上訴，須於收受本判決正本後20日內向本院提出上訴
狀。
                                    書記官  魏淑美
中　　華　　民　　國　　96　　年　　10　　月　　12　　日
附圖1：95年9月19日土地複丈成果圖
附圖2：96年1月24日土地複丈成果圖
